臺灣基隆地方法院瑞芳簡易庭民事判決　　93年度瑞簡字第58號
　　原　　　　　告　行政院農業委員會林務局羅東林區管理處
　　法 定 代 理 人　甲○○.
　　訴 訟 代 理 人　朱立鈴律師
　　被　　　　　告　乙○○
上列當事人間請求拆屋還地等事件，本院於民國94年4 月6 日言
詞辯論終結，並判決如下：
    主          文
被告應將坐落在臺北縣平溪鄉○○段芊蓁林小段土地第五八之三
地號已登錄土地旁之未登錄土地，如附圖所示Ａ、Ｂ部分，面積
共計七十平方公尺之地上建物拆除，並將如附圖所示Ａ、Ｂ、Ｃ
部分，面積共計九十一平方公尺之土地返還原告。
被告應給付原告新臺幣肆佰捌拾元，及自民國九十三年九月十日
起至清償日止，按年息百分之五計算之利息。
原告其餘之訴駁回。
訴訟費用由被告負擔。
本判決原告勝訴部分得假執行，但被告如以新臺幣貳萬零貳拾元
預供擔保，免為假執行。
原告其餘假執行之聲請駁回。
    事實及理由要領
一、查系爭未登錄土地雖為中華民國所有，然其管理機關則為原
    告，此有原告提出之保安林登記簿農業委員會林務局節文（
    原證一）在卷可稽，是系爭土地實際上乃由原告行使所有人
    之權利，原告就本件訴訟自有當事人能力（最高法院51年臺
    上字第2680號判例、86年度臺上字第2037號判決參照）。先
    予敘明。
二、原告起訴主張：
  (一)緣臺北縣平溪鄉○○段芊蓁林小段第58-3地號土地旁之鄰地
    ，乃中華民國所有之未登錄土地（下稱「系爭土地」），並
    由原告代為管理；又系爭土地如附圖所示Ｂ、Ｃ部分，固業
    經原告於民國76年12月1 日出租與被告，而與被告訂立租賃
    契約（下稱系爭租約），惟因該部分土地之租賃期間已於85
    年6 月30日屆滿，是被告自85年7 月1 日起，已無使用上開
    土地之合法權源。
  (二)茲系爭土地如附圖Ａ部分所示，被告自始即無使用權源，且
    自85年7 月1 日起，被告亦無使用系爭土地如附圖Ｂ、Ｃ部
    分所示之合法權源，乃被告所有，門牌號碼為「臺北縣平溪
    鄉東勢村芊蓁林32號」之未辦保存登記建物（下稱「系爭建
    物」），其部分結構竟無權占用系爭土地如附圖Ａ、Ｂ部分
    所示（面積共計70平方公尺：Ａ部分《未曾承租》之面積為
    51平方公尺；Ｂ部分《曾經承租》之面積為19平方公尺）；
    又如附圖Ｃ部分所示（《曾經承租》，面積21平方公尺）之
    範圍，亦未經被告於租賃期間屆滿以後返還原告。是原告自
    得本於系爭土地管理機關之地位，行使所有人之權利，請求
    被告拆除如附圖Ａ、Ｂ部分所示之地上建物，並將如附圖Ａ
    、Ｂ、Ｃ部分所示之土地返還原告。
  (三)再者，被告無權占用系爭土地如附圖Ａ、Ｂ、Ｃ部分之所示
    ，係無法律上之原因，而受有相當於租金之利益，致原告受
    有損害，是原告自得依不當得利之法律關係，請求被告給付
    自88年9 月1 日起，至93年8 月31日止，相當於5 年租金之
    不當得利。茲系爭土地雖因未登錄而無申報地價可供查詢，
    然參照其毗鄰土地之申報地價為新臺幣（下同）35.2元/ 平
    方公尺，依95平方公尺估算被告占有土地面積暨採年租金率
    10% 計算，被告共計應給付原告1,672 元。
  (四)為此，原告乃依民法第767 條、第179 條規定，提起本件訴
    訟，並聲明：
  1.被告應將系爭土地如附圖Ａ、Ｂ部分所示之地上建物拆除，
    並將如附圖Ａ、Ｂ、Ｃ部分所示之土地返還原告。
  2.被告應給付原告1,672 元及自起訴狀繕本送達之翌日起按年
    息5%計算之利息。
  3.原告願供擔保請准宣告假執行。
  4.訴訟費用由被告負擔。
三、被告則以下列情詞抗辯，求為駁回原告之訴及其假執行之聲
    請，並聲明訴訟費用由原告負擔暨如受不利判決，被告願供
    擔保請准免予假執行。
  (一)緣系爭建物之前身，實乃訴外人林登國（已死亡）於35年間
    搭建之工寮（門牌號碼與系爭建物之現門牌號碼相同）；訴
    外人林登國並自63年11月15日起，即就系爭工寮坐落基地與
    原告訂立租賃契約。茲因上開工寮嗣經林登國轉讓被告（該
    工寮未辦建物保存登記；是被告應係指事實上處分權之讓與
    ），被告乃向原告申請該基地承租人名義之變更（即訴外人
    林登國原承租範圍之承租人名義變更），並得原告同意，而
    以自己名義與原告重新訂立系爭租約，租賃期間自76年12月
    1 日起，至85年6 月30日止。按占有之繼承人或受讓人得就
    自己之占有或將自己之占有與其前占有人之占有合併而為主
    張，民法第947 條第1 項規定甚明；又參照大法官會議釋字
    第107 號反面解釋，「未登記」不動產所有人之回復請求權
    ，自仍有民法第125 條消滅時效規定之適用。茲被告對系爭
    土地之占有，既係承繼訴外人林登國之占有而來，則自訴外
    人林登國於35年間占有系爭土地之時起算，原告因系爭「未
    登記不動產」本得對被告主張之所有物回復請求權，自已罹
    於15年而時效消滅。（93年12月9 日答辯狀）
  (二)被告繼受訴外人林登國於35年間搭建之工寮以後，固曾於79
    年間向原告申請修建，並於徵得原告同意以後之80年間鳩工
    改建；惟被告既係原地修建，則系爭建物占用系爭土地之範
    圍、面積，自無逾越原工寮占用系爭土地範圍、面積之可能
    。況且，原告亦曾以80年4 月19日80羅臺政第735 號函覆被
    告略稱「所建擋土牆內施工係屬合法施工建屋地」等語；原
    告並曾於被告鳩工修建期間派員會同釘椿測量。由此可見，
    系爭建物坐落基地雖已逾越兩造以系爭租約約定之承租範圍
    （即如附圖Ａ部分之所示），然兩造間顯已就此部分土地之
    使用成立借用關係（被告語意似指兩造間已成立使用借貸之
    合意），茲被告使用土地之目的既未完成，原告即有容忍被
    告繼續使用土地之義務。（93年12月9 日答辯狀）
  (三)系爭租約之期限，雖已於85年6 月30日屆滿，然原告並未就
    「被告繼續使用原承租範圍土地（即如附圖Ｂ、Ｃ部分之所
    示）」為反對之表示，依民法第451 條規定，兩造間自已發
    生租賃契約之默示更新，應視為兩造間有不定期租賃契約存
    在，是被告使用系爭土地自非無權占有；再者，系爭租約第
    6 條乃針對「林地」而為規範，茲系爭土地既為「建地」，
    則自不能適用該條規定，況且，被告並無原告所指「嚴重毀
    損附近林木」、「擴大使用系爭土地面積」等行為，是系爭
    租約第9 條、第10條規定，自亦無從適用，職故，本件因租
    賃契約之默示更新而成立之不定期租賃契約，亦不容原告依
    上開規定而片面為終止之主張。（93年12月9 日答辯狀）
  (四)本件經施測結果，系爭建物坐落基地雖已逾越兩造以系爭租
    約約定之承租範圍（即如附圖Ａ部分之所示），然此應係地
    界位移所致生之結果，蓋被告係原地修建訴外人林登國搭建
    之工寮，已如前述，是此絕非被告任意擴大基地使用面積所
    致。茲被告既無擴大原工寮占地面積之事實，且系爭建物坐
    落基地雖已逾越兩造原承租範圍，然迄未見對附近環境有何
    不良影響，則原告以被告逾越原承租範圍為由，拒絕與被告
    續訂租約，並無端與訟，自屬濫用公權（原告雖為政府機關
    ，然原告在本件所主張者，實乃兩造在私法上之權利、義務
    ，核非公行政行為可比，是本無被告所指公權力濫用之可言
    ，稽其語意，被告應係指原告乃「權利濫用」）。（94年4
    月6 日言詞辯論狀）
四、本院得心證之理由：
  (一)原告主張系爭土地乃中華民國所有，並由原告代為管理；又
    系爭土地如附圖所示Ｂ、Ｃ部分，固曾經原告於76年12月1
    日出租與被告，惟其租賃期間已於85年6 月30日屆滿；乃被
    告所有之系爭建物竟占用系爭土地如附圖所示Ａ、Ｂ部分，
    至系爭土地如附圖所示Ｃ部分雖非系爭建物坐落所在，然亦
    未經被告於租賃期間屆滿後返還原告等事實，業據原告提出
    與其主張相符之保安林登記簿農業委員會林務局節文暨羅東
    林區管理處臺北工作站轄區範圍圖（原證一）、羅東林區管
    理處國有林地出租建地用地契約書（原證二）等件為證，並
    經本院於94年1 月10日會同臺北縣瑞芳地政事務所人員前往
    現場履勘無訛，製有勘驗筆錄暨照片9 張在卷可憑，暨職權
    向臺北縣政府稅損稽徵處瑞芳分處函查無誤，有臺北縣政府
    稅捐稽徵處瑞芳分處94年2 月1 日北稅瑞一字第0940000521
    號函暨房屋課稅現值核計表（納稅義務人為本件被告）附卷
    可考。而系爭土地如附圖Ａ部分所示面積計51平方公尺、如
    附圖Ｂ部分所示面積計19平方公尺、如附圖Ｃ部分所示面積
    則計21平方公尺；如附圖所示Ｂ、Ｃ部分固屬系爭租約所示
    之兩造原租賃範圍，惟如附圖所示Ａ部分，則不在系爭租約
    所載租賃範圍以內；又系爭建物實際占用系爭土地之範圍，
    係如附圖Ａ、Ｂ部分（面積共計70平方公尺）之所示，此亦
    據本院囑託臺北縣瑞芳地政事務所丈量屬實，分別有臺北縣
    瑞芳地政事務所94年1 月14日北縣瑞地測字第0940000347號
    函檢附之土地複丈成果圖、94年3 月3 日北縣瑞地測字第09
    40001220號函檢附之土地複丈成果圖各乙件附卷可稽，並為
    兩造所不爭。
  (二)茲被告係占有使用由原告管理之系爭土地如附圖Ａ、Ｂ、Ｃ
    部分所示之範圍及面積；其中，兩造固曾就系爭土地如附圖
    Ｂ、Ｃ部分所示之範圍及面積締結租約，惟其租賃期間業於
    85年6 月30日屆滿；至系爭土地如附圖Ａ部分所示之範圍及
    面積，則自始即非兩造約定承租範圍。均詳如(一)之所述。原
    告雖以被告無權占有為由，訴請被告返還上開土地，乃為被
    告所否認；準此，本件所次應審究者，闕為：被告占有使用
    上開土地有無其他可資對抗原告之合法權源？經查：
  1.被告固抗辯略稱：系爭租約之期限，雖已於85年6 月30日屆
    滿，然原告既未就「被告繼續使用原承租範圍土地（即如附
    圖Ｂ、Ｃ部分之所示）」為反對之表示，則依民法第451 條
    規定，自已發生租賃契約之默示更新，應視為兩造間有不定
    期租賃契約存在等語。惟查：
  (甲)系爭土地如附圖所示Ａ部分之範圍及面積，自始即非兩造承
    租範圍，是被告就此部分土地之占有使用，自恆難發生租賃
    契約默示更新之法定效果。合先說明。
  (乙)系爭土地如附圖Ｂ、Ｃ部分所示之範圍及面積（系爭租約之
    原租賃範圍）：
  (1)按租賃期限屆滿後，承租人仍為租賃物之使用收益，而出租
    人不即表示反對之意思者，視為以不定期限繼續契約。民法
    第451 條定有明文。此即定期租賃契約之默示（法定）更新
    ，不問當事人間之實際意思，原租賃關係均由「定期租賃」
    轉變為「不定期租賃」。又定期租賃契約默示更新法定效果
    之發生，必須具備以下要件：承租人於租賃期限屆滿以後
    ，仍繼續為租賃物之使用收益；出租人知承租人仍繼續為
    租賃物之使用收益，並可能表示反對之意思，而不即為表示
    反對之意思者。至出租人表示反對意思之方式，亦不以明示
    為限，即令默示之反對，仍無不可；又出租人表達反對之意
    思，一般固係於租賃期限屆滿後，承租人仍繼續用益租賃物
    之時為之，惟此一常態並非唯一之選項與可能，倘當事人於
    締約之際，即已明訂「期滿後絕不續租」，或已明訂「續租
    應另訂契約」者，自仍能阻止默示更新法定效果之發生（最
    高法院55年臺上字第276 號判例意旨參照）；至若當事人於
    租賃契約載有「期滿再訂」等字樣者，亦不必然即得解釋為
    當事人有於期滿後當然繼續其租賃關係之意思，蓋其只不過
    是當事人於賃期間屆滿以後，得經由協商再訂租約之表示而
    已（最高法院41年臺上字第433 號判例意旨參照）。
  (2)茲被告於系爭租約期限屆滿以後，雖有繼續使用收益如附圖
    所示Ｂ、Ｃ部分所示土地之事實；然查，系爭租約第3 條業
    已載明「該租期屆滿時承租人若須繼續使用林地，應於租期
    屆滿前一個月內，檢具有關證據提出申請續租，否則視同放
    棄續租，應即無條件恢復原狀，由林管處收回林地」等語，
    此有羅東林區管理處國有林地出租建地用地契約書（原證二
    ）在卷可考，顯見兩造當事人於締約之際，已有「續租應另
    訂契約」之明白表示，參諸前揭說明，系爭租約第3 條規定
    自已發生阻止民法第451 條默示更新法定效果發生之效果，
    縱令原告於系爭租期屆滿之時，未就被告繼續使用收益租賃
    物之所為，重為或另為反對之表示，然仍無礙本件已無默示
    更新法定效果適用之結果。被告雖抗辯稱系爭租約第3 條既
    僅記載「申請續租」，是其意義顯非「續租應另訂租約」可
    比云云，然則，細繹系爭租約第3 條文義，其意乃在表彰「
    倘被告（承租人）未於租期屆滿前一個月以內，向原告（出
    租人）提出續租申請者，即視為被告放棄續租權利，並應於
    租期屆滿時將系爭土地如附圖所示Ｂ、Ｃ部分（租賃物）返
    還原告」，由此顯見，被告於租賃期限屆滿後得繼續使用租
    賃物之前提，必須被告先對原告提出續租之申請；而此項續
    租之申請，實等同於承租之「要約」，必待之原告出租承諾
    ，當事人間之租賃意思始能合致，租賃契約始能成立。換言
    之，原告對被告續租之申請，並非毫無「不予准許」之權利
    ，是兩造於原租賃期間屆滿以後，就系爭土地如附圖所示Ｂ
    、Ｃ部分是否仍願成立租賃關係，自尚須兩造重新合意！準
    此以觀，系爭租約第3 條雖未明載「續租應另訂租約」等句
    ，然探究兩造締約時之真意，系爭租約第3 條之意義實與「
    除非兩造重新以合意締結租賃契約，否則，承租人對租賃物
    之使用收益亦僅能至租期屆滿之時為止」無異，核其情節，
    自與當事人明訂「續租應另訂租約」之效果並無二致。從而
    ，被告昧於兩造締約真意所為之租賃契約默示更新之抗辯，
    自毫無可取。
  2.被告固又抗辯略稱：伊係徵得原告同意以後，始於80年間鳩
    工改建訴外人林登國搭建之工寮；且伊乃原地改建，是改建
    後之建物坐落實無逾越林登國搭建工寮之坐落範圍之可能；
    更何況，原告曾以80年4 月19日80羅臺政第735 號函覆被告
    略稱「所建擋土牆內施工係屬合法施工建屋地」等語，亦曾
    於被告鳩工修建期間派員會同釘椿測量。是系爭建物坐落基
    地雖已逾越兩造以系爭租約約定之承租範圍（即如附圖Ａ部
    分之所示），然兩造間顯已就此部分土地之使用成立使借用
    關係等語。惟查：
  (甲)系爭土地如附圖Ｂ、Ｃ部分所示之範圍及面積，於被告80年
    間鳩工改建系爭建物之時，既仍屬兩造未逾承租期間之承租
    範圍，則兩造間當無就此部分之土地，於租賃（有償）以外
    ，同時另成立使用借貸關係（無償）之可言。合先指明。
  (乙)系爭土地如附圖所示Ａ部分之範圍及面積（自始即非兩造約
    定之原承租範圍）：
  (1)按稱使用借貸者，謂當事人一方以物交付他方，而約定他方
    於無償使用後返還其物之契約。民法第464 條定有明文。既
    稱「契約」，當事人間必有使用借貸意思表示之合致，否則
    ，契約無由成立；是倘當事人之一方單純基於好意而允許對
    方使用自己所有之物（學者有稱之為「施惠關係」者，乃基
    於社交上之禮貌，而容忍對方一時的使用），則因當事人間
    並無發生權利義務關係之效果意思，是使用借貸之契約關係
    自亦無由成立。又使用借貸乃要物契約，是其契約之成立，
    除須當事人間意思合致以外，當須有標的物之交付，否則，
    當事人間之使用借貸關係仍不能成立。
  (2)本院細稽被告抗辯語意，被告應係指原告明知其逾越承租範
    圍使用系爭土地，乃竟未制止，並函覆被告略稱「所建擋土
    牆內施工係屬合法施工建屋地」等語，顯見，原告業已同意
    被告無償使用此部分土地。原告則否認其已明知被告逾越承
    租範圍而無權使用系爭土地之事實。惟姑不論原告是否明知
    或可得而知被告使用系爭土地逾越承租範圍之事實，兩造間
    倘欲就此部分土地（系爭土地如附圖Ａ部分所示）成立使用
    借貸契約關係，參諸前揭說明，自須具備以下要件：兩造
    間確有使用借貸意思表示之合致，換言之，撇除被告不論，
    原告當須有使被告自該部分土地（系爭土地如附圖Ａ部分所
    示）之「無權占有」人，變更為「有權占有」人之效果意思
    ；該部分土地（系爭土地如附圖Ａ部分所示）必須是原告
    基於使用借貸之意思而交付（占有之移轉）與被告使用。茲
    被告雖舉原告以80年4 月19日80羅臺政第735 號函覆略稱被
    告在「所建擋土牆內施工係屬合法施工建屋地」等語，為兩
    造間已成立使用借貸契約之依據；然稽之上開函文內容所謂
    之「合法施工」，其意或係指經原告派員勘查結果，系爭工
    程查無違反法規命令之處，或係指經原告派員勘查結果，系
    爭工程並未逾越兩造承租範圍，至悠關兩造間使用借貸契約
    是否成立之前揭要件，則尚無從自此推衍得知，是就令原告
    明知或可得而知被告使用系爭土地逾越承租範圍之事實，原
    告既無與被告成立使用借貸關係之效果意思，兩造間即不生
    意思表示合致，而無由成立使用土地之私法上契約關係。是
    被告執此抗辯稱兩造就此部分土地已成立使用借貸之法律關
    係等語，亦顯係誤解契約成立之要件，而毫無可取。
  3.綜上，被告抗辯乃有權占有等語，顯屬無據；原告主張被告
    並無占有使用系爭土地如附圖Ａ、Ｂ、Ｃ部分所示範圍之合
    法權源等語，則堪信為真實。
  (三)被告雖又抗辯稱：系爭土地既未經登錄，參照大法官會議釋
    字第107 號解釋之反面意旨，其所有人回復請求權自仍有民
    法第125 條消滅時效規定之適用；茲系爭建物之前身，既係
    訴外人林登國於35年間所搭建之工寮，則依民法第947 條第
    1 項規定合併計算訴外人林登國及被告對系爭土地之占有，
    原告所得對被告主張之所有物回復請求權，自已罹於時效而
    消滅等語。然查：
  1.訴外人林登國（已死亡）固曾於35年間搭建門牌號碼亦為「
    臺北縣平溪鄉東勢村芊蓁林32號」之工寮乙棟，並與原告締
    結租賃契約，向原告承租上開工寮坐落所在之基地，惟該工
    寮坐落之基地，實僅止於如附圖Ｂ、Ｃ部分所示之範圍及面
    積，此互核卷附之羅東林區管理處國有林地出租建地用地契
    約書（原證二）所載訂約紀錄及臺北縣瑞芳地政事務所94年
    3 月3 日北縣瑞地測字第0940001220號函檢附之土地複丈成
    果圖自明。是訴外人林登國於35年間搭建之工寮及被告改建
    後之系爭建物，其門牌號碼雖屬相同，然其實際坐落位置及
    面積已顯有歧異。至被告固迭稱其既係「原地」改建，則系
    爭建物占用系爭土地之範圍及面積，自然不可能逾越原工寮
    坐落基地之範圍及面積等語，惟被告此項陳述已顯與臺北縣
    瑞芳地政事務所之前述科學測量結果不符，本院自難憑信。
    又就令被告於系爭建物改建之時，對此項不符毫無認識，核
    亦與本件施測結果毫無影響。合先指明。
  2.依最高法院向來之見解（42年臺上字第786 號判例意旨參照
    ），物上請求權固亦得為消滅時效之客體，惟為貫徹不動產
    登記制度之功能，司法院大法官曾以釋字第107 號解釋，排
    除消滅時效規定在「已登記」不動產之適用。準此以言，動
    產及未經登記之不動產，既無涉於公示、公信之「登記制度
    」，則其所有人之物上請求權，即有民法第125 條消滅時效
    規定之適用。然本院查：
  (1)被告占有系爭土地如附圖Ａ部分之所示（自始即未經被告向
    原告承租之範圍）：
    此部分土地（如附圖Ａ部分之所示）並非訴外人林登國搭建
    工寮所坐落之基地範圍，亦非訴外人林登國與原告締結租賃
    契約之承租範圍，已如前述；是被告占有此部分土地（如附
    圖Ａ部分之所示）之範圍、面積，即與訴外人林登國在系爭
    土地如附圖Ｂ、Ｃ部分所示範圍、面積興建工寮乙事毫無關
    聯，從而，本院實不知被告抗辯此部分土地（如附圖Ａ部分
    之所示）之占地時間應與訴外人林登國占地時間合併計算之
    依據何在！其次，本件兩造固均未能具體指出被告占用此部
    分土地（系爭土地如附圖Ａ部分所示）之確實時間；惟被告
    既已陳稱其受讓訴外人林登國所搭建之工寮以後，係於80年
    間始鳩工改建系爭建物，則合理推斷被告占用此部分土地（
    如附圖Ａ部分之所示）之最早時間，自應係其鳩工改建系爭
    建物之80年間，是截至原告提起本件訴訟（93年8 月18日，
    參見本院收文戳章）請求被告返還土地之時止，原告就此部
    分土地之所有物返還請求權，尚未逾民法第125 條規定之15
    年消滅時效期間，事甚灼明。
  (2)被告占有系爭土地如附圖Ｂ、Ｃ部分之所示（被告向原告承
    租以後，未於租賃期間屆滿後返還之範圍）：
    此部分土地（如附圖Ｂ、Ｃ部分之所示）固係訴外人林登國
    於35年間搭建工寮所坐落之基地範圍，嗣該工寮並經訴外人
    林登國轉讓（事實上處分權）與被告；惟被告自訴外人林登
    國所受讓者，亦僅及於上開工寮之事實上處分權而已，而不
    及訴外人林登國對該工寮坐落基地（如附圖Ｂ、Ｃ部分之所
    示）之占有。申言之，被告於受讓該工寮以後，曾就此部分
    土地（如附圖Ｂ、Ｃ部分之所示）與原告訂立系爭租約，租
    賃期間自76年12月1日起，至85年6月30日止；顯見，被告係
    基於兩造間之租賃契約而占有此部分土地（如附圖Ｂ、Ｃ部
    分之所示）；乃本於兩造租賃契約之原始、有權占有，而非
    是繼受自訴外人林登國之繼受占有。被告既係本於兩造租賃
    契約而原始占有此部分土地（如附圖Ｂ、Ｃ部分之所示），
    則其占有自無民法第947 條第1 項規定之適用；被告迭抗辯
    稱其占有應與訴外人林登國之占有合併計算時間云云，顯係
    就上開法律規定有所誤解。再者，兩造間就此部分土地（如
    附圖Ｂ、Ｃ部分之所示）既定有租賃期限，則被告於期限屆
    滿以前，即得執兩造間之租賃契約對抗原告，是原告非待兩
    造約定之租賃期限屆滿，無由請求被告返還此部分之土地（
    如附圖Ｂ、Ｃ部分之所示）。茲兩造租約既俟85年6 月30日
    始行屆滿，就令原告於租期屆滿以後，未即刻行使其所有物
    返還請求權，然截至原告提起本件訴訟（93年8 月18日，參
    見本院收文戳章）請求被告返還土地之時止，原告此部分土
    地之所有物返還請求權，自亦未逾民法第125 條規定之15年
    消滅時效期間，此實乃情極顯然。
  3.綜上，原告就系爭土地如附圖所示之Ａ、Ｂ、Ｃ部分之所有
    物返還請求權，概未逾15年之時效期間；是被告抗辯稱原告
    本件返還土地之請求已經時效消滅等語，顯屬無據，委無可
    採。
  (四)按所有人對於無權占有或侵奪其所有物者，得請求返還之，
    民法第767 條前段定有明文。茲原告既為系爭土地之管理機
    關，被告復無可資對抗原告之正當權源，乃竟無權占有系爭
    土地，則原告權利之行使倘查無濫用或違反誠信、衡平原則
    等情事，又或其權利之行使雖有不當，然尚未至濫用之程度
    者，則其依民法第767 條規定，請求被告拆屋還地，即屬有
    據。被告固抗辯略稱：本件經施測結果，系爭建物坐落基地
    雖已逾越兩造以系爭租約約定之承租範圍（即如附圖Ａ部分
    之所示），然此應係地界位移所致，實非被告擴大原工寮之
    占地面積，且系爭建物坐落基地雖已逾越兩造原承租範圍，
    然迄未見對附近環境有何不良影響，是原告以被告逾越原承
    租範圍為由，拒絕與被告續訂租約，並無端與訟，自屬濫用
    公權等語（稽其語意，應係指原告權利濫用）。惟查：
  1.按權利之行使，是否以損害他人為主要目的，應就權利人因
    權利行使所能取得之利益，與他人及國家社會因其權利行使
    所受之損失，比較衡量以定之。倘權利之行使，自己所得利
    益極少，而他人及國家社會所受之損失甚大者，非不得視為
    損害他人為主要目的，此乃權利社會化之基本內涵（最高法
    院83年臺上字第2348號判決意旨參照）。
  2.茲被告指稱原告因本件查有前揭逾越承租範圍而使用系爭土
    土地之事實，始拒絕與被告續訂租約等語，雖不為原告所否
    認。然查，系爭土地乃保安林地，此有原告提出之保安林登
    記簿農業委員會林務局節文暨羅東林區管理處臺北工作站轄
    區範圍圖（原證一）附卷可參；而保安林之劃定，實又與社
    會公益有莫大影響，此觀之森林法第22條規定「國有林、公
    有林及私有林有左列情形之一者，應由中央主管機關編為保
    安林：一為預防水害、風害、潮害、鹽害、煙害所必要者。
    二為涵養水源、保護水庫所必要者。三為防止砂、土崩壞及
    飛沙、墜石、泮冰、頹雪等害所必要者。四為國防上所必要
    者。五為公共衛生所必要者。六為航行目標所必要者。七為
    漁業經營所必要者。八為保存名勝、古蹟、風景所必要者。
    九為自然保育所必要者」；同法第23條規定「山陵或其他土
    地合於前條第一款至第五款所定情形之一者，應劃為保安林
    地，擴大保安林經營」及同法第24條第1項則規定「保安林
    之管理經營，不論所有權屬，均以社會公益為目的」自明。
    是不論被告擴大使用土地範圍（逾越原承租範圍之部分）之
    結果，乃被告故意造成，抑係地界位移所致，亦不論原告是
    否明知或可得而知被告逾越承租範圍而擴大使用系爭保安林
    地之事實，更不論被告擴大使用面積之大小及曾否發生危害
    ，被告未得同意而擅自擴大使用系爭保安林地之所為，實無
    異於迫使危害發生之風險提昇，而累及國家暨社會之公益。
    是基於保安林地之使用潛在危險性之考量，並權衡被告因拆
    屋還地所可能遭受之損失及國家社會安全之整體性維護，不
    論原告就系爭保安林地之管理、維護有無不當，亦不論被告
    擴張使用之面積及其目前是否已經發生實害，均應認為原告
    依民法第767 條規定，請求被告返還無權使用之保安林地，
    其所有權之行使，縱有不當，亦尚未至民法第148 條所指之
    權利濫用程度。
  3.準此，原告本於系爭土地管理機關之地位，依民法第767 條
    規定，請求被告將系爭土地如附圖所示Ａ、Ｂ部分之地上建
    物拆除，並將如附圖所示Ａ、Ｂ、Ｃ部分之土地返還原告，
    即無不合，並應准許。
  (五)按無法律上之原因而受利益，致他人受損害，應返還其利益
    ，民法第179 條亦有明白規定；而無權占有他人房屋或土地
    ，可能獲得相當於租金之利益，此復為社會一般通常之觀念
    （最高法院61年臺上字第1695號判例可資參照）。茲被告既
    無權占用系爭土地如附圖所示之Ａ、Ｂ、Ｃ部分，顯係無法
    律上原因受有利益，致原告受有損害，是原告訴請被告返還
    其利得，自亦有據；惟被告因無權占有而得受之利益，實乃
    其「使用」本身，因其性質無從返還，是自應以「相當於租
    金」之價額為其返還之價額。再按城市地方房屋租金，以不
    超過土地及其建築物申報總價額年息百分之十為限；土地申
    報總價額，依法定地價，建築物價額，依該管市縣地政機關
    估定之價額，土地所有權人依土地法所申報之地價為法定地
    價，在平均地權條例實施區域，法定地價係指土地所有人於
    地政機關舉辦規定地價或重新規定地價時之公告期間內申報
    之地價，未於該期間內申報者，以公告地價之百分之八十為
    其申報地價。土地法第97條第1 項、土地法施行法第25條、
    第148 條及平均地權條例第16條亦分別規定甚明。經查：系
    爭土地乃未登錄土地，是其本無申報地價可供查詢；惟兩造
    原係以「鄰地申報地價（35.2元/ 平方公尺）Ｘ被告承租面
    積Ｘ5%年租金率Ｘ60% （打六折）」之計算公式，以換算被
    告歷年應繳租金，此業據原告陳明在卷（本院94年4 月6 日
    言詞辯論筆錄），並為被告所不爭。本院審酌上開租金計算
    方式，並未逾越前揭法令之相關限制，且參諸前揭說明，原
    告本於不當得利所請求者，復係「相當於租金」之價額，是
    自應認為本件被告所應返還之利得，以比照上開租金計算方
    式核算，始資允當。查被告無權占用系爭土地如附圖所示Ａ
    、Ｂ、Ｃ部分之面積總計91平方公尺（51+19+21=91 ），則
    原告自88年9 月1 日起，至93年8 月31日止（共計5 年），
    所得請求被告給付之金額計480 元。其計算式如下：
    35.2Ｘ91Ｘ5%Ｘ60%Ｘ5年=480.48元（元以下四捨五入）。
五、從而，原告本於系爭土地管理機關之地位，行使所有人之所
    有物返還請求權，請求被告將坐落在系爭土地如附圖所示Ａ
    、Ｂ部分之地上建物拆除，並將如附圖所示Ａ、Ｂ、Ｃ部分
    之土地返還原告，並依不當得利之法律關係，請求被告給付
    480 元，及自起訴狀繕本送達之翌日即93年9 月10日起至清
    償日止，按年息5%計算之利息，為有理由，應予准許。至逾
    此部分之請求，為無理由，應予駁回。
六、本件係關於財產權之訴訟，其訴訟標的之價額為20,020元（
    91平方公尺Ｘ220 元），為民事訴訟法第427 條第1 項適用
    簡易訴訟程序之事件，爰依同法第389 條第1 項第3 款規定
    ，就被告敗訴之部分，職權宣告假執行（至原告此部分之假
    執行聲請，其性質僅係在促使本院注意假執行之宣告而已）
    ；又被告陳明願供擔保以代釋明，聲請免為假執行，爰酌定
    相當之擔保金額併宣告之。至原告敗訴部分，其假執行之聲
    請因訴之駁回而失所附麗，爰併予駁回之。
七、本件事證已臻明確，兩造其餘攻擊防禦方法及舉證，於本件
    事實之認定及判決結果不生影響，爰不逐一論列，附此敘明
    。
八、結論：本件原告之訴為一部有理由、一部無理由，依民事訴
    訟法第79條、第389 條第1 項第3 款、第392 條第2 項，判
    決如主文。
中　　華　　民　　國　　94　　年　　4 　　月　　20　　日
                  瑞芳簡易庭法  官  王慧惠
以上正本係照原本作成。
對於本件判決如有不服，應於收受送達後二十日內向本院提出上
訴書狀，上訴於本院合議庭，並按他造當事人之人數附具繕本。
中　　華　　民　　國　　94　　年　　4 　　月　　21　　日
                            書記官  周俊群
【附圖】
